智慧財產及商業法院刑事判決　
                                 109年度刑智上易字第21號
上  訴　人　洪健元　

　　　　　　　　　　　                              



選任辯護人　李璇辰律師  　
上列上訴人因洩漏業務上知悉工商秘密罪等案件，不服臺灣新北
地方法院 106 年度智易字第 41 號，中華民國 108 年 11 月29
 日第一審判決（起訴案號：臺灣新北地方檢察署 104 年度偵字
第 33958 號），提起上訴，本院判決如下：
    主  文
原判決關於洪健元部分撤銷。
洪健元共同犯利用電腦相關設備洩漏業務上知悉之工商秘密罪，
共貳罪，各處有期徒刑伍月，如易科罰金，均以新臺幣壹仟元折
算壹日。應執行有期徒刑捌月，如易科罰金，以新臺幣壹仟元折
算壹日。
    理  由                                                 
一、本案經本院審理結果，認原審認定事實暨認定事實所憑之證
    據及理由，並無不當，除理由「貳、二、(一)」之記載（原
    判決第25頁）應更正為「核被告洪健元所為，應係犯刑法第
     317 條、第 318 條之 2 之利用電腦相關設備洩漏工商秘
    密罪」外，其餘均引用第一審判決書所記載之事實、證據及
    理由 (如附件 )。
二、被告上訴意旨略以：就原判決犯罪事實欄一 (一)部分，同
    案被告黃仕仲雖於民國 102 年 7 月 4 日將普詮電子股份
    有限公司（下稱普詮公司）、翰興科技股份有限公司（下稱
    翰興公司）之報價以電子郵件寄給其及同案被告劉宗明（黃
    仕仲及劉宗明部分業經原審判決確定），然其僅是被動收受
    該電子郵件，並無證據證明其與黃仕仲有共同犯意聯絡，且
    翰興公司、普詮公司之報價並非工商秘密。就原判決犯罪事
    實欄一 (二)部分，普詮公司導熱片報價「 0.024 USD 」乃
    普詮公司對北川科技有限公司（下稱北川公司）之報價，與
    告訴人無涉，且和碩公司採購人員○○○已直接向北川公司透
    漏上開報價，是該報價並非和碩公司工商秘密，告訴人限制
    北川公司出售予告訴人之價格須為「 0.024 USD 」，顯然
    違反公平交易法第 19 條規定而不受刑法第 317 條保護，
    又北川公司最後確定可如期交貨，因此「料件遲延」為假設
    狀態而無經濟效益可言，亦非工商秘密云云。
三、經查：
  ㈠就原判決犯罪事實欄一 (一)部分：
  ⒈刑法第 317 條洩漏工商秘密罪係以行為人洩漏業務上知悉依
    法令或契約應保密之工商秘密為其構成要件，所謂「工商秘
    密」，係指具有經濟價值及秘密性之工、商資訊，其與營業
    秘密法之「營業秘密」內涵並不完全相同，工商秘密罪既在
    保護工、商秘密事項，則該資訊僅須所有人可用於產出其經
    濟利益，且所有人主觀上不欲他人知悉該資訊並將之當作秘
    密加以保護，客觀上使依法令或依契約持有該資訊者能知悉
    此為所有人之工商秘密，且實際上所有人之保密作為已使得
    該等資訊確實是個尚未對外公開的資訊即屬之（本院 108年
    度刑智上易字第 10 號判決參照）。
  ⒉普詮公司與翰興公司均為和碩公司供應商，和碩公司 99 年1
     月 1 日公告之「保密政策」記載：「有關本公司與客戶業
    務來往之資訊、資產及文件皆視為應受保護的機密信息。」
    （見本院卷第 261 頁）顯見和碩公司已明確將其與客戶來
    往之資訊作為秘密加以保護。又被告於警詢時供稱：翰興及
    普詮公司之產品報價當然是和碩公司不願為外人所知之秘密
    ，公司採購人員理論上亦不願令公司內部其他人員所知悉等
    語（見臺灣新北地方檢察署 104 年度偵字第 33958 號卷，
    下稱偵卷，卷一第 81 頁），同案被告黃仕仲於警訊供稱：
    翰興與普詮公司產品報價係和碩公司採購人員業務知悉之事
    項，不願為公司其他人員所知悉，採購單位找廠商報價完後
    ，會告訴研發部門有哪些廠商，但不會告訴研發部門廠商的
    報價等語（見偵卷一第 9、15 頁），證人即和碩公司採購
    主任謝松志、證人即和碩公司法務人員楊素芬、證人即和碩
    公司研發主管鍾兆才亦證稱：廠商報價資訊只有採購跟供應
    商知道，採購不會提供報價給研發人員，亦不會把廠商報價
    拿去詢價，廠商不會知道其他廠商報價資料等語（見偵卷一
    第 277 頁、原審卷二第181、189、卷三第 124、29 頁），
    復參諸被告雖為本專案之研發人員，於群組電子郵件往返中
    有被列為收件人參與討論，但群組開始討論廠商報價資訊起
    ，即將被告從收件人中移除，此有電子郵寄在卷可證（見偵
    卷二第 109 至119頁），足見供應商報價資訊本不得透漏予
    研發人員知悉，遑論再由研發人員透漏給其於供應商知悉，
    是翰興、普銓公司之報價資訊自非對外公開之資訊。又各供
    應商對和碩公司之報價資訊，可使和碩公司掌握議價條件、
    控制產品成本及品質，對和碩公司而言當具有經濟利益。準
    此翰興及普詮公司之報價資訊自屬和碩公司商業上之重要資
    訊而為一工商秘密，要屬無疑。
  ⒊再者，被告於任職和碩公司期間即出資與黃仕仲等人共同成
    立德聖電子股份有限公司（下稱德聖公司），並使德聖公司
    成為和碩公司供應商，被告則繼續任職於和碩公司內，而和
    碩公司採購人員詹閔茹102 年 7 月 1日寄出翰興公司、普
    詮公司、德聖公司報價表格資訊後，黃仕仲竟於同年 7 月 
    4 日寄發相同表格給劉宗明及被告，有上開電子郵件附卷可
    證（見偵卷二第193頁、偵卷一第26頁），黃仕仲證稱：其
    將信件發給洪健元，是因為這個專案的小領導人是洪健元..
    . 其主要是要讓他知道這件事等語 (見原審卷二第 93 頁)
    ，顯見黃仕仲並非誤寄而是有意將該信件寄給被告使其知悉
    內容，又被告供稱：「（【提示：102 年 7月 4 日電子郵
    件影本 1 份】該郵件討論內容為何？）該份郵件是討論材
    料散熱係數規格參數 (k)，每一家供應商針對相同或是接近
    的散熱係數規格參數，所提供的報價參考，因為劉宗明是在
    臺業務，有報給和碩公司散熱係數規格參數（k= 2.3 ），
    但是到了採購部門變成 k=2 或近似或 k=6 的規格報價，因
    此才有這個郵件的討論。」、「（承上，黃仕仲為何要求劉
    宗明調整價錢？『 k 』值影響為何？）黃仕仲要求劉宗明調
    整價錢是因為德聖公司在 k=2 時，其報價的價格比普詮公
    司及翰興公司的價格還要高，所以問是否能夠調低德聖的報
    價才有競爭力。因為 k 值代表散熱係數，若 k 值越高，代
    表散熱越好，但價格就會越高。」等語（見偵卷一第 76 至
     77頁），若被告並未參與該電子郵件所示報價資訊之洩漏
    及討論，為何會對來龍去脈知之甚詳？又其若僅是被動之收
    件人，則在收受該電子郵件後知悉其他廠商報價遭洩漏，黃
    仕仲又在郵件中詢問劉宗明可否調低報價試圖破壞廠商間之
    公平競爭秩序，被告理應向和碩公司報告此情，然被告卻毫
    無作為，顯然係因被告身為德聖公司股東，為使德聖公司能
    較其他供應商有競爭力以便搶得和碩公司訂單所致，足證被
    告絕無可能僅是單純被動的收件人，而是與黃仕仲就上開洩
    漏報價之行為有犯意聯絡甚明，故被告辯稱其僅被動收受電
    子郵件，與黃仕仲並無共同犯意聯絡云云，顯係事後卸責之
    詞，要無足採。
  ㈡就原判決犯罪事實欄一 (二)部分：
  ⒈被告於 102 年 8 月 1 日將普詮公司料件交貨遲延及普詮公
    司報價資訊「 0.024 USD 」以電子郵件洩漏給劉宗明，其
    中和碩公司供應商之報價資訊為工商秘密，已如前述，又和
    碩公司供應商交貨遲延等資訊，涉及和碩公司所採購及供應
    給客戶之產品的品質及供貨穩定性，攸關和碩公司產線、產
    品之競爭力，如該資訊外流，除可能造成和碩公司潛在之上
    游供應商趁此拉抬相同料件價格出貨予和碩公司而造成和碩
    公司料件成本增加外，亦可能造成和碩公司競爭對手利用和
    碩公司出貨不及機會搶奪和碩公司原有下游客戶訂單，故該
    等資訊當屬和碩公司具高度經濟效益且不願公開之工商秘密
    ，其性質不因事後供應商是否如期交貨而受影響，是被告辯
    稱普詮公司報價及交貨遲延資訊並非工商秘密云云，並不足
    採。
  ⒉再者，北川公司係組立廠商，負責將導熱片及其他零件組裝
    於機殼後供貨給和碩公司，和碩公司採購單位乃依正常詢價
    、比價、議價之採購程序，選出普詮公司導熱片料件後，指
    示北川公司依該議定價格向普詮公司採購，並將普詮公司料
    件價格納入北川公司最終對和碩公司產品整體報價中，此有
    和碩公司採購人員高慕萱寄給北川公司銷售人員劉曉琴之電
    子郵件稱：「 Thermal pad 價格如下，0.024/pcs，請增加
    到報價單上並重新提供，thanks! 」」可證（見本院卷第13
    3 頁），並與證人高慕萱證稱：北川公司供應機構壓鑄件給
    和碩公司，Thermal pad(即熱導片)需貼附在機構壓鑄件上
    組裝後交給和碩公司，於是和碩公司採購人員去找Thermalp
    ad 廠商進行議價，確保和碩公司拿到的價格有優勢再提供
    給北川公司，最後和碩公司是付錢給北川公司而非付給Ther
    mal pad廠商等語（見本院卷第 507 至 509 頁、第 512 頁
    ），因此普詮公司前開「 0.024 USD 」之報價，確係提供
    予和碩公司作為採購用之報價，自屬和碩公司之工商秘密，
    被告辯稱該報價與和碩公司無關云云，並不可採。
  ⒊又由和碩公司、北川公司與普詮公司上開交易架構可知，北
    川公司與普詮公司並非競爭廠商，而係協力廠商，北川公司
    交給和碩公司之產品須安裝普詮公司導熱片，北川公司再就
    安裝好的產品向和碩公司報價，因此北川公司需知悉和碩公
    司與普詮公司議定之單價，將之計入北川公司最終交付給和
    碩公司之產品報價中，是和碩公司採購人員當然須將普詮公
    司報價提供予北川公司，因此在此協力關係中，北川公司亦
    須遵守保密義務，故和碩公司人員高慕萱將普詮公司報價告
    知北川公司，乃基於上開協力關係所應為之行為，與被告將
    普詮公司報價洩漏給普詮公司競爭廠商德聖公司完全不同，
    被告基此而辯稱普詮公司報價並非秘密云云，自不足採。
  ⒋另工商秘密應以合法資訊為前提才有受刑法保護之必要，自
    不待言，被告雖辯稱上開報價資訊違反公平交易法第 19 條
    禁止限制轉售價格規定而為不合法資訊應不受保護云云，然
    公平交易法第 19 條第 1 項規定：「事業不得限制其交易
    相對人，就供給之商品轉售與第三人或第三人再轉售時之價
    格。但有正當理由者，不在此限。」所謂「限制轉售價格」
    係屬於上下游事業間垂直交易限制之一種，指事業對於其下
    游經銷商，就所供給之商品設定轉售價格，限制交易相對人
    遵行該轉售價格之限制交易行為。然和碩公司與普詮公司議
    價後，要求北川公司以該價格向普詮公司購入導熱片組裝於
    北川公司產品上，和碩公司再支付最終產品價金給北川公司
    ，在此架構下，和碩公司、普詮公司及北川公司三者並非垂
    直上下游關係，和碩公司並無任何就其「售出」之商品限制
    轉售價格可言，自與公平交易法第 19 條所定情形不符，被
    告以此辯稱普詮公司報價資訊乃不合法資訊不受刑法保護云
    云，顯有誤會，自不足採。
  ⒌至被告聲請傳訊和碩公司人員陳川美，欲證明和碩公司採購
    流程有不一致之情形等語（見本院卷第 531 頁），然無論
    和碩公司係直接向導熱片廠商採購，或以間接方式由北川公
    司向導熱片廠商採購，均無礙於供應商報價資訊為和碩公司
    工商秘密之認定，亦無礙於被告不得無故洩漏和碩公司工商
    秘密之義務，是上開證人並無傳喚之必要。
  ⒍至公訴人蒞庭時主張被告上開二洩漏工商秘密之行為亦涉犯
    背信罪等語。然背信罪之本質在於一方違反因雙方信賴關係
    所負照料他方財產利益之義務（信託義務），導致他方發生
    財產損害。刑法第 342 條背信罪所稱「違背其任務」，係
    指在「為他人處理事務」時，違背其基於法令、章程、契約
    等規範所生照料他方財產利益應盡之義務。受託事務處分權
    限之濫用亦包括在內。且不以涉及對三人之關係為限。又背
    信罪行為之結果，須「致生損害於本人之財產或其他利益」
    。所保護之法益，係被害人（本人）之整體財產利益。為免
    背信罪之處罰範圍過廣，網羅過多無實質侵擾被害人整體財
    產利益之行為，關於「違背其任務之行為」（背信行為）之
    認定，行為人所違反之規範，目的應係為保護他人之財產，
    且所為應係有可能造成被害人整體財產利益實質損害之行為
    ，以符背信罪係財產犯罪結果犯之特質及刑法最後手段性原
    則（最高法院 110 年度台上字第 1486 號判決參照）。本
    件被告雖無故洩漏和碩公司工商秘密，但其為和碩公司研發
    人員，既非採購部門員工而不負責處理和碩公司採購事宜，
    其行為亦未造成和碩公司整體財產利益實質損害，自難認被
    告有「違背其任務之行為」，而無由成立背信罪之既遂或未
    遂犯，原判決就此部分認公訴人所提證據無法證明被告洪健
    元有背信之犯行而於判決理由中不另為無罪之諭知，並無違
    誤，公訴人上開所指並無理由，附此敘明。
四、撤銷改判之理由及論罪科刑：
  ㈠被告洪健元利用電腦相關設備以電子郵件洩漏和碩公司工商
    秘密，是核被告洪健元所為，應係犯刑法第 317 條、第 31
    8 條之 2 之利用電腦相關設備洩漏工商秘密罪，起訴書認
    被告所為僅係犯刑法第 317 條之洩漏工商秘密罪，未予論
    及被告係利用電腦相關設備犯之部分，容有未洽，惟起訴之
    基本社會事實同一，本院亦於審判程序曉諭被告及辯護人應
    一併防禦，爰依法變更起訴法條（見本院卷第504頁）。原
    審僅論被告犯刑法第 317 條之罪，尚有未洽，被告提起上
    訴雖無理由，然原審判決既有上開違誤之處，自無可維持，
    應由本院撤銷改判。
  ㈡爰以行為人之責任為基礎，審酌被告洪健元身為和碩公司研
    發人員，竟與黃仕仲共同洩露和碩公司之工商秘密予所投資
    之德聖公司，且犯後否認犯行，亦未與和碩公司達成和解，
    於犯後態度部分，尚無從為有利之考量，惟念被告洪健元並
    無前科，有臺灣高等法院被告前案紀錄表在卷可考，素行不
    差，再考量其於本件之犯罪動機、目的、手段、犯罪情節，
    兼衡其教育程度與家庭經濟生活狀況等一切情狀，量處如主
    文第2項所示之刑，並定其應執行之刑，併就各宣告刑及執
    行刑均諭知易科罰金之折算標準。
據上論斷，應依智慧財產案件審理法第 1 條，刑事訴訟法第369
條第1項前段、第373條、第364條、第299條第1項前段、第300條
，刑法第28條、第318條之2、第317條、第41條第1項前段，判決
如主文。
本案經檢察官李巧菱提起公訴，檢察官朱帥俊到庭執行職務。
中　　華　　民　　國　　110 　年　　8 　　月　　19　　日
                      智慧財產第一庭
                        審判長法  官　李維心
                              法  官　林洲富
                              法  官　蔡如琪
以上正本證明與原本無異。
不得上訴。                                              
中　　華　　民　　國　　110 　年　　8 　　月　　26　　日
　　　　　　　　　　　　　    書記官　邱于婷
附錄論罪科刑法條全文　　　　
第 317 條
依法令或契約有守因業務知悉或持有工商秘密之義務而無故洩漏
之者，處一年以下有期徒刑、拘役或三萬元以下罰金。
第 318-2 條（加重其刑）
利用電腦或其相關設備犯第三百十六條至第三百十八條之罪者，加重其刑至二分之一。